臺灣高等法院民事判決
110年度上易字第351號
上  訴 人 即
附帶被上訴人  林晏如  
被 上訴人 即
附 帶上訴 人  黃以帆  
法 定代理 人  顏麗娟  
訴 訟代理 人  黃教倫律師
上列當事人間請求損害賠償事件，上訴人對於中華民國110年1月
21日臺灣基隆地方法院第一審判決（109年度訴字第550號）提起
上訴，被上訴人提起附帶上訴，本院於110年10月19日言詞辯論
終結，判決如下：
    主  文
林晏如上訴駁回。
原判決關於駁回黃以帆後開第三項之訴部分，及該部分假執行聲
請，暨訴訟費用之裁判（除確定部分外）均廢棄。
林晏如應再給付黃以帆新臺幣柒萬元，及自民國一○九年十一月
二日起至清償日止，按週年利率百分之五計算之利息。
第一審（除確定部分外）、第二審訴訟費用（包括上訴及附帶上
訴部分），由林晏如負擔。
    事實及理由
一、本件被上訴人即附帶上訴人黃以帆（下稱黃以帆）依侵權行
    為損害賠償之法律關係，起訴請求上訴人即附帶被上訴人林
    晏如（下稱林晏如）及第一審共同被告賴逸凱（下稱賴逸凱
    ）連帶給付，僅林晏如提起上訴，因其上訴非有理由（詳後
    述），其上訴之效力不及於未提起上訴之同造當事人賴逸凱
    ，爰不併列其為視同上訴人。又賴逸凱既非上訴人，黃以帆
    自不得對其提起附帶上訴（最高法院28年渝上字第2027號判
    例意旨參照），爰另以裁定駁回黃以帆對賴逸凱之附帶上訴
    ，先予敘明。
二、黃以帆主張：伊與林晏如於民國103年9月3日結婚，因伊於1
    09年工作期間心肌梗塞發作導致缺氧性腦病變，無法自理生
    活，林晏如遂自109年4月28日起，雇用賴逸凱看護照顧伊。
    詎賴逸凱明知伊與林晏如之婚姻關係存續中，竟仍積極與林
    晏如交往示愛，賴逸凱並先後簽立結婚保證書（下稱系爭保
    證書）及承諾書（下稱系爭承諾書）交予林晏如，內容可見
    賴逸凱以「老婆」稱呼林晏如，並有諸多男女許諾終身及相
    處方式之親密約定，已嚴重破壞伊與林晏如夫妻間共同生活
    之圓滿安全幸福，侵害伊基於婚姻關係之身分法益及配偶權
    ，且情節重大，造成伊精神上之莫大痛苦，為此爰依民法第
    184條第1項、第195條第3項、第1項之規定，訴請林晏如賠
    償伊新臺幣（下同）10萬元，及自起訴狀繕本送達最後一位
    被告翌日即109年11月2日起至清償日止，按週年利率百分之
    5計算之利息（未繫屬本院者，不予贅述）。
三、林晏如則以：系爭保證書及承諾書均係於黃以帆明知且在場
    之情況下所製作。賴逸凱當時在醫院病房向伊與黃以帆表示
    自己深受訴外人林亭儀感情糾纏所苦，伊遂與黃以帆共同協
    助賴逸凱製作修改系爭保證書及承諾書，藉此協助賴逸凱順
    利擺脫林亭儀，伊實未與賴逸凱發展男女感情或為不當婚外
    交往等語，資為抗辯。
四、原審為黃以帆一部敗訴、一部勝訴之判決，即判命林晏如應
    與賴逸凱連帶給付黃以帆3萬元，及自109年11月2日起至清
    償日止，按週年利率百分之5計算之利息，並駁回黃以帆其
    餘之訴及假執行之聲請。林晏如就其敗訴部分不服，提起上
    訴，上訴聲明：㈠、原判決不利於林晏如部分廢棄。㈡、上開
    廢棄部分，黃以帆在第一審之訴及假執行之聲請均駁回。黃
    以帆答辯聲明：上訴駁回，並就其敗訴部分提起附帶上訴，
    附帶上訴聲明：㈠、原判決關於駁回黃以帆後開第二項之訴
    部分廢棄。㈡、上開廢棄部分，林晏如應再給付黃以帆7萬元
    ，及自109年11月2日起至清償日止，按週年利率百分之5計
    算之利息。林晏如對附帶上訴則答辯聲明：附帶上訴駁回。
五、查黃以帆與林晏如於103年9月3日結婚，婚姻關係現仍存續
    中；黃以帆於109年1月間因心肌梗塞致罹患缺氧缺血腦病變
    ，日常生活均須仰賴他人照護而無法自理；林晏如於109年4
    月28日起雇請賴逸凱看護黃以帆之日常生活起居，而賴逸凱
    明知林晏如與黃以帆二人婚姻關係存續中，仍以林晏如為對
    象而書寫系爭保證書及系爭承諾書等情，為兩造所不爭執（
    見本院卷第325頁），並有戶籍謄本（現戶全戶）、基隆市
    立醫院乙種證明書、結婚保證書、承諾書等件在卷可稽（見
    原審卷第17至19頁、第25至26頁、本院卷第83至86頁）。此
    部分事實明確，可以認定。
六、黃以帆主張林晏如趁其罹患重病期間與看護賴逸凱發展婚外
    男女不倫情感以致侵害其配偶權，惟為林晏如所否認，並以
    前揭情詞置辯。經查：
㈠、觀諸林晏如與賴逸凱二人均不否認親簽之系爭保證書，上載
    ：「本人賴逸凱自願把我的一生“賣”林晏如做老公，我將以
    赤誠之心，在此保證：結婚後，工資獎金全交，剩飯剩菜全
    包，家務雜貨全干（幹），永遠不做非法之情事，一切以老
    婆的話為最高宗旨……」、「此保證書自109年6月25日生效，
    請老婆大人僅（謹）存」等語（見原審卷第25頁），是賴逸
    凱與林晏如二人間顯係以系爭保證書為甜蜜互動與深情告白
    ，並就未來共同生活之願景為承諾。又觀諸賴逸凱於系爭承
    諾書中，表示：「……～看到你的第一眼，心想慘了！這女的
    既吸引我又對我是致命的～可是又想到你一個人扛下這些而
    黃以帆又這種狀態，你該怎麼辦～」、「……～真的碰到你整個
    就失常～……！只是也許真的命中注定」、「一直到你第一次
    抱我，其實我眼淚有偷偷的滑落……好久沒感受到的溫暖又再
    出現，我那時以為我是迷戀那種感覺但我回去想很久也想很
    多，不是喜歡人抱而是我與你的處境太像有著相同的默契，
    你的每一個眼神我都能看出你的渴望與寂寞，相對的也是矛
    盾，我也想到了未來的事～小孩～家庭～法律」、「我到底憑
    什麼擁有你？……不知不覺都充滿著你」、「我才想不顧一切
    的在為自己瘋狂一次～就算受傷那也死得其所了～我對你所說
    的！所做的！全部都是真心的～說好的相畏（偎）相依，不
    離不棄，我的承諾會隨著時間慢慢兌現～我  愛  你這三字
    對我來說意義很重大，也是我最大的承諾～……」等語（見本
    院卷第85至86頁），於系爭承諾書末尾，更記載：「今生今
    世只對林晏如好，不可有三心二意之舉動！不可試探不可嫌
    棄不可沒耐心！！！因為是鼓起多大勇氣才跟本人賴逸凱走
    的」、「一定要給林晏如一個屬於我們自己的家～不可衝動
    說氣話！沒耐心時請想想當初是如何選擇賴逸凱的切記勿辜
    負」、「而林晏如也只能依靠賴逸凱了凡事要以林晏如為重
    再累都必須把林晏如、賴逸凱顧好！……～應允的承諾說過的
    陪伴都必須做到！！！」等語（見本院卷第86頁），且該段
    文字提及林晏如及賴逸凱姓名處亦均由其等以手寫簽署（見
    同上頁），實可見其等交往之初之悸動、憐愛與試探，及嗣
    後發展為肢體擁抱、互許相愛終身之決心。是黃以帆以系爭
    承諾書及系爭保證書為證，主張林晏如趁其重病期間與賴逸
    凱發生婚外不倫感情等語，自有所據。林晏如雖抗辯：系爭
    保證書既非由伊本人保管，自不發生約制效用云云，惟無論
    系爭保證書係交由何人保管，均不影響林晏如確與賴逸凱以
    系爭保證書相互確認情意之事實。林晏如就此所為抗辯，並
    無可採。
㈡、林晏如復辯稱：系爭承諾書與保證書均係於109年6月25日在
    黃以帆面前所製作而成，目的在於使賴逸凱之追求者林亭儀
    相信賴逸凱與林晏如正在交往而知難而退云云，並舉黃以帆
    於109年12月29日原審審理時曾稱該份保證書係林晏如在伊
    面前所書寫等語為證（見原審卷第392頁）。惟查：
　⒈黃以帆前經臺灣基隆地方法院（下稱基隆地院）送請長庚醫
    療財團法人基隆長庚紀念醫院（下稱基隆長庚醫院）鑑定，
    業已確認其因發生缺氧性腦病變，以致腦部功能嚴重受損，
    語言表達功能缺損，對時間、地方及人物之適當辨識能力嚴
    重減退；以目前認知功能及生活適應功能水準作為研判基礎
    ，黃以帆臨床失智症量表評分【CDR】僅達3分（即屬重度失
    智之程度），目前心理年齡在3歲以上至未滿6歲之間，有該
    院110年1月26日長庚院基字第1100100058號函附精神鑑定報
    告書可憑；基隆地院並係依上開報告書，於110年3月5日以1
    09年度監宣字第182號裁定宣告黃以帆為受監護宣告之人等
    情，有基隆市立醫院110年5月12日乙種診斷證明書、基隆地
    院上開監宣案號裁定、確定證明書在卷可稽（見本院卷第37
    至39頁、第79頁、第81頁）。足見黃以帆確因罹患缺氧性腦
    病變，以致其腦部功能嚴重受損，而呈現重度失智症狀態，
    參以黃以帆於原審經詢及系爭保證書是否為林晏如在其面前
    所寫時，固曾簡短回答「是」，但後續詢問黃以帆有關寫系
    爭保證書之原因，或經人呼喚其名時，即未有任何回應（見
    原審卷第392頁），可見其理解力、反應力確與常人迥異，
    當不能以其於原審之簡略回答，即為有利於林晏如之認定。
    至林晏如雖抗辯：黃以帆身體狀況恢復良好，可與人溝通討
    論，僅係會癲癇發作，且黃以帆生病後尚能更換保險資料、
    銀行存摺、身分證或健保卡，甚至對社區住戶或其本人提告
    ，可見其本人確可為有效的訴訟行為云云。惟林晏如所述黃
    以帆身體恢復狀況（見本院卷第357頁），顯與基隆長庚醫
    院對黃以帆身心狀態所為之鑑定結論，及上述黃以帆於原審
    無法完全理解、即時回應之狀況不符，已非可採。又黃以帆
    於生病後已達應受全日看護照顧，並經受監護宣告之程度，
    既如上述，則其於生病後縱有更換保險資料、存摺、身分證
    、健保卡或係提出訴訟等紀錄，亦可能是經他人協助處理，
    尚不足遽以推認黃以帆於原審審理時係處於可正常識別法院
    之問題，並預見其回答將發生如何之效果，而獨自以意思表
    示使其行為發生法律上效果之身心狀態。林晏如就此所為抗
    辯，亦無可取。
　⒉賴逸凱於原審審理時雖陳稱：「……，在基隆省立醫院照顧原
    告時跟他們夫婦提到有個毒品前科的女性同事林亭儀讓我不
    堪其擾，我想讓她死心，被告本人便提出簽寫婚姻保證書讓
    林亭儀死心，原告與被告夫婦便說他們幫我，我們三人嘻笑
    討論共製作結婚保證書的條例，但被告本人只有一張制式化
    的保證書一定騙不了她，被告本人才又打了一張承諾書讓林
    亭儀信以為真」云云（見原審卷第329至331頁）。惟依賴逸
    凱上開所述，可見其係表示自己僅有與黃以帆、林晏如共同
    製作系爭保證書，至系爭承諾書則係事後由其個人所自行製
    作完成，此已與林晏如於本院抗辯伊係於109年6月25日同日
    簽發系爭承諾書及系爭保證書云云不相脗合（見本院卷第32
    1頁），且書寫系爭保證書、承諾書，敘明賴逸凱係與有夫
    之婦陷入熱戀且未來將共組家庭之文字，即能使賴逸凱之追
    求者知難而退不再糾纏之抗辯，亦與一般男女交往之社會常
    情有間，參以賴逸凱與林晏如於本件既係均遭黃以帆訴請共
    同侵害配偶權之損害賠償，二人利害關係密切，尤難期賴逸
    凱之供述持平無偏，是認賴逸凱上開所述，亦不足採為有利
    林晏如之認定。
　⒊訴外人林亭儀於109年7月28日之臉書發文（下稱系爭7月28日
    發文），敘及：「……。有個有老公的女人跑來追我孩子的爸
    ，就這樣他們在一起把我丟了，為什麼這麼狠心，人真的好
    可怕，我和他在一起一年七個多月比不上林晏如的兩個月，
    太好笑了，她還是你照顧的病人的老婆，不覺得很離譜嗎？
    」等語（見原審卷第29頁），顯已直指林晏如與賴逸凱二人
    間確有婚外不倫交往之情形。雖林亭儀於其後發文，改稱：
    「林晏如小姐對不起因為我太喜歡賴逸凱了又看到你們很好
    所以才打了7/28這篇謠言想打擊你真的很抱歉！所有都是我
    的私心害了你，所有都不是真的，一切都是想打擊你的謊言
    ！沒有孩子所有都是我自己想的！對不起」云云（見原審卷
    第241頁，下稱系爭道歉發文），林晏如並據以主張林亭儀
    亦承認係誤會林晏如與賴逸凱云云。惟林亭儀事後復於同年
    8月26日，另以臉書發文，表示：「他媽的賴逸凱，你回來
    找我就是因為要叫我PO文救你跟林晏如，你要做就做漂亮一
    點，……，你那麼愛林晏如你就去，不要亂講話，說小孩是別
    人的不是你的，這種話你說的出口你真的是王八蛋一個，……
    」等語（見原審卷第203頁），益徵林亭儀係於知悉林晏如
    、賴逸凱感情深厚之情形下，因一時心軟受賴逸凱請託，始
    以系爭道歉發文而自我否認系爭7月28日發文內容真實性，
    尚不得據為對林晏如有利之認定。
㈢、綜上，黃以帆主張林晏如趁其罹患重病期間與賴逸凱發展婚
    外男女不倫情感以致侵害其配偶權等語，應堪採信，林晏如
    之抗辯，則無可採。
七、按因故意過失不法侵害他人權利者，負損害賠償之責任；故
    意以背於善良風俗之方法，加損害於他人者亦同，民法第18
    4條第1項定有明文。又不法侵害他人之身體、健康、名譽、
    自由、信用、隱私、貞操，或不法侵害其他人格法益而情節
    重大者，被害人雖非財產上之損害，亦得請求賠償相當之金
    額；且此於不法侵害他人基於父、母、子女或配偶關係之身
    分法益而情節重大者準用之，民法第195條第1項前段、第3
    項亦規定甚明。又婚姻係以夫妻之共同生活為其目的，配偶
    應互相協力保持其共同生活之圓滿安全及幸福，而夫妻互守
    誠實，係為確保其共同生活之圓滿安全及幸福之必要條件，
    故應解為配偶因婚姻契約而互負誠實之義務，配偶之一方行
    為不誠實，破壞共同生活之圓滿安全及幸福者，即為違反因
    婚姻契約之義務而侵害他方之權利（最高法院55年台上字第
    2053號判例意旨參照）。林晏如明知自己與黃以帆之婚姻關
    係仍存續中，竟於黃以帆生病期間，與看護賴逸凱發生男女
    感情，並曾與賴逸凱相互擁抱，且以「老婆」之身分與賴逸
    凱相稱，又共同簽署系爭承諾書及保證書而為愛情宣言，顯
    見林晏如與賴逸凱間之交往已逾越一般男女正常互動關係，
    足以破壞黃以帆婚姻之圓滿幸福，情節堪認重大，造成黃以
    帆精神痛苦，自應對黃以帆負精神上損害賠償責任。是黃以
    帆依民法184條第1項前段、第195條第1項前段、第3項規定
    ，請求林晏如賠償非財產上損害，於法自屬有據。
八、次按不法侵害他人之人格權，被害人受有非財產上損害，請
    求加害人賠償相當金額之慰撫金時，法院對於慰撫金之量定
    ，應斟酌實際加害情形、所造成之影響、被害人痛苦之程度
    、兩造之身分地位經濟情形及其他各種狀況，以核定相當之
    數額(最高法院47年台上字第1221號、51年台上字第223號判
    例意旨參照）。查黃以帆為高中畢業，先前曾在社區擔任總
    幹事，當時月薪約3萬多元，生病後即在家休養，身體恢復
    狀況目前未知，名下有汽車及機車；林晏如為大學畢業，目
    前在社區擔任總幹事工作，月薪約3萬元，名下並無資產等
    情，業據兩造陳明在卷（見本院卷第325頁），並有本院依
    職權所調取稅務電子閘門財產所得調件明細表在卷可稽（見
    本院卷第331至348頁）。本院審酌林晏如明知自己與黃以帆
    之婚姻關係存續中，竟於黃以帆遭逢人生重大巨變之際，與
    賴逸凱曖昧互動交往並進而發展出親密男女感情，嚴重違反
    婚姻忠實義務，黃以帆於罹病時經歷自己配偶之婚外不倫情
    感背叛，其內心因此所遭受之不安、衝擊、刺激，自屬重大
    ，客觀上實應因此承受相當程度之精神上痛苦，並兼衡兩造
    之年齡、身分、地位、經濟財產狀況、林晏如與賴逸凱間之
    交往對黃以帆婚姻生活之圓滿、安全及幸福所造成破壞之程
    度等一切情況，認黃以帆請求林晏如賠償精神慰撫金10萬元
    ，應屬適當。
九、綜上所述，黃以帆依民法第184條第1項前段、第195條第3項
    、第1項規定，請求林晏如賠償10萬元，及自起訴狀繕本送
    達最後一位被告之翌日即109年11月2日起至清償日止，按週
    年利率百分之5計算之利息，為有理由，應予准許。原審判
    決就上開應准許部分，判命林晏如應給付黃以帆3萬元，於
    法並無不合，林晏如上訴意旨指摘原判決此部分不當，求予
    廢棄改判，為無理由，應予駁回。另其餘應准許部分（即應
    准許10萬元減已判准3萬元等於7萬元），原審判決黃以帆敗
    訴，於法不合。黃以帆附帶上訴意旨指摘原判決此部分不當
    ，求予廢棄改判，為有理由，爰由本院廢棄改判如主文第3
    項所示。
十、本件事證已臻明確，兩造其餘攻擊或防禦方法，經本院斟酌
    後，認為均不足以影響本判決之結果，爰不予逐一論列，附
    此敘明。
十一、據上論結，本件上訴為無理由，附帶上訴為有理由，依民
      事訴訟法第450條、第449條第1項、第78條，判決如主文
      。
中　　華　　民　　國　　110 　年　　11　　月　　9 　　日
                  民事第三庭   
                      審判長法  官  王怡雯
                            法  官  吳素勤
                            法  官  呂綺珍
正本係照原本作成。
不得上訴。
中  　華　　民　　國　110　  年　　11　　月   　10  日
　　　　                     書記官　蔡宜蓁